---
title: "Aula 02 – Importação de Dados com Tidyverse"
format:
  html:
    toc: true
    toc-depth: 3
execute: 
  cache: true
---

## Objetivos da Aula

- Compreender a estrutura e filosofia do tidyverse.
- Reconhecer as principais ferramentas de importação de dados (`readr`, `readxl`, `here`).
- Utilizar funções como `read_csv()`, `read_excel()` e `here()` com segurança.
- Interpretar mensagens de importação e controlar encoding, separadores e tipos de colunas.

## O que é o Tidyverse?

O **tidyverse** é uma coleção de pacotes desenvolvidos para facilitar o trabalho com dados no R. Ele oferece uma abordagem integrada e coerente para:

- Importar (`readr`, `readxl`, `here`);
- Organizar e transformar (`dplyr`, `tidyr`);
- Visualizar (`ggplot2`);
- Modelar e comunicar resultados (`broom`, `rmarkdown`, etc.).

A proposta central do tidyverse é tornar o fluxo de trabalho mais fluido e legível — criando um “dialeto” amigável da linguagem R para análise de dados.

```{r}
#| eval: false

install.packages("tidyverse")
library(tidyverse)

```

## Estrutura Tidy: Dados arrumados

Antes de importar `dados`, é importante compreender a estrutura ideal de organização dos dados: os chamados **dados arrumados**. Essa estrutura é a base para a compatibilidade com a maioria das ferramentas do tidyverse.

O conceito de **dados arrumados (tidy dados)** é definido por três regras principais:

1. Cada variável em uma coluna;
2. Cada observação em uma linha;
3. Cada célula contém apenas um valor.

Esses princípios facilitam a análise, visualização e transformação dos dados ao longo do projeto.

## Começando por importar dados

Com a estrutura tidy em mente, iniciamos agora a prática de **importação de dados** no R. Nesta aula, abordaremos como importar arquivos `.csv` e `.xlsx` de forma organizada e reprodutível.

## Usando o pacote `here` para caminhos seguros

Antes de realizar a importação de arquivos, é essencial definir os caminhos corretamente. O pacote `here` nos ajuda a construir caminhos relativos ao projeto, evitando problemas comuns com `setwd()` e garantindo portabilidade entre sistemas.

```{r}
#| eval: false

install.packages("here")
library(here)

here::here("data", "example.csv")

```

## Importando arquivos `.csv` com `readr::read_csv()`

A função `read_csv()` do pacote `readr` é uma das formas mais eficientes e seguras de importar dados delimitados por vírgulas. Ela reconhece automaticamente os tipos de colunas, permite ajustes de encoding e é altamente compatível com fluxos tidyverse.

```{r}
#| eval: false

data <- read_csv(
  here::here("data", "example.csv"),
  locale = readr::locale(encoding = "UTF-8")
)
```

::: callout-note
📌 `read_csv()` identifica automaticamente os tipos de coluna, mas você pode forçar ou revisar com `col_types`.
:::

## Importando arquivos `.xlsx` com `readxl::read_excel()`

Planilhas do Excel também são comumente usadas para armazenamento de dados. O pacote `readxl`, parte do ecossistema tidyverse, permite importar arquivos `.xlsx` com facilidade.

```{r}
#| eval: false

data <- read_excel(
  here::here("data", "example.xlsx"),
  sheet = "Plan1"
)

```

## Lidando com arquivos `.csv2` (separador `;` e decimal `,`)

Arquivos `.csv2` são comuns em contextos brasileiros e europeus, utilizando `;` como separador e `,` como separador decimal. O `readr` oferece a função `read_csv2()` para lidar com esse padrão.

```{r}
#| eval: false

data <- readr::read_csv2(
  here::here("data", "example_brazil.csv")
)

```

## Explorando o conteúdo dos dados importados

Após a importação, é fundamental examinar a estrutura dos dados. As funções `glimpse()` e `spec()` permitem inspecionar rapidamente as colunas e os tipos inferidos pelo R. A função `View()` também pode ser usada para abrir uma visualização interativa da tabela no RStudio, semelhante a uma planilha.

```{r}
#| eval: false

dplyr::glimpse(data)
readr::spec(data)

```

```{r}
#| eval: false
View(data)
```

Use `glimpse()` para uma visão geral rápida e `spec()` para ver a inferência de tipos feita automaticamente.

## Exercícios

1. Importe um arquivo `.csv` de sua escolha com `readr::read_csv()` usando `here()`.
2. Importe uma planilha `.xlsx` usando `readxl::read_excel()`.
3. Verifique os tipos de cada coluna com `spec()` e `glimpse()`.
4. Teste a função `read_csv2()` com um arquivo brasileiro e explique a diferença.
