---
title: "Aula 07 – Visualização de Interseções com Venn Diagramas e UpSetR "
format:
  html:
    toc: true
    toc-depth: 3
execute:
  cache: true
---

## Objetivos da Aula

- Gerar diagramas de Venn com bibliotecas compatíveis com `ggplot2`.
- Utilizar o pacote `ggVennDiagram` para representar conjuntos.
- Criar gráficos do tipo UpSet com o pacote `UpSetR` para conjuntos complexos.
- Comparar as vantagens de Venn vs. UpSet para múltiplos conjuntos.

## Introdução

Visualizar interseções entre conjuntos é uma tarefa comum na bioinformática, como na comparação de listas de genes diferencialmente expressos.

Enquanto diagramas de **Venn** são úteis para poucos conjuntos (2–4), os gráficos **UpSet** escalam melhor para conjuntos maiores, mantendo clareza na visualização.

## Instalando os pacotes necessários

```{r}
#| eval: false
install.packages("ggVennDiagram")
install.packages("UpSetR")
install.packages("tidyverse")

library(ggVennDiagram)
library(UpSetR)
library(tidyverse)
```

## Criando conjuntos simulados

Vamos simular três listas de genes com sobreposição parcial.

```{r}
#| eval: false
set.seed(123)
A <- sample(LETTERS, 15)
B <- sample(LETTERS, 15)
C <- sample(LETTERS, 15)

genes <- list(Grupo_A = A, Grupo_B = B, Grupo_C = C)
```

## Gerando um diagrama de Venn com `ggVennDiagram`

O pacote `ggVennDiagram` é baseado em `ggplot2` e permite personalização estética avançada.

```{r}
#| eval: false
ggVennDiagram(genes, label_alpha = 0.5) +
  scale_fill_gradient(low = "white", high = "skyblue")
```

## Alternativas com até 2 ou 3 conjuntos

Se desejar, também é possível extrair os subconjuntos explicitamente:

```{r}
#| eval: false
intersect(A, B)
setdiff(B, C)
```

## Preparando dados para `UpSetR`

O `UpSetR` requer os dados em formato de lista ou como `data.frame` binário com indicação de presença (1/0).

```{r}
#| eval: false
fromList(genes) %>%
  as.data.frame() %>%
  UpSetR::upset(sets = c("Grupo_A", "Grupo_B", "Grupo_C"), order.by = "freq")
```

## Comparando Venn vs. UpSet

| Método      | Vantagem                           | Limitação                     |
|-------------|------------------------------------|-------------------------------|
| Venn        | Visual direto (2–3 conjuntos)      | Não escala bem para >4 grupos|
| UpSet       | Escala para muitos conjuntos       | Mais abstrato para leigos     |

## Exercícios

1. Simule 4 conjuntos de letras com sobreposição parcial e visualize com `ggVennDiagram`.
2. Use `UpSetR` para representar os mesmos dados.
3. Modifique as cores e transparência dos círculos no Venn.
4. Gere um gráfico UpSet ordenado por número de interseções.
